【裁判字號】    93,易,680
【裁判日期】    950523
【裁判案由】    詐欺
【裁判全文】
臺灣士林地方法院刑事判決               93年度易字第680號
公  訴  人  臺灣士林地方法院檢察署檢察官
被      告  丁○○
            甲○○
共      同
選任辯護人  林詮勝律師
上列被告因詐欺案件，經本院裁定交付審判（92年度聲判字第72
號），本院判決如下：
    主  文
丁○○、甲○○均無罪。
    理  由
壹、程序部分：
一、被告丁○○（原名：潘玉峰）、甲○○2 人前因涉嫌詐欺取
    財罪，經告訴人丙○○向臺灣士林地方法院檢察署檢察官提
    出告訴，經該檢察署檢察官於民國92年6 月18日為不起訴處
    分後（91年度偵字第4429號、92年度偵字第772 號），告訴
    人不服，聲請再議，復經臺灣高等法院檢察署檢察長於92年
    8 月28日，以92年度上聲議字第3581號處分書認再議無理由
    而駁回再議，告訴人於收受上開駁回再議處分書後仍有不服
    ，乃向本院聲請交付審判，本院審理後，以被告2 人涉嫌詐
    欺取財罪，犯罪嫌疑重大，於93年7 月29日以92年度聲判字
    第72號裁定交付審判確定。
二、公訴人依本院交付審判裁定蒞庭執行公訴，於本案審理中，
    於93年10月22日提出補充理由書，補充敘明被告2 人犯罪事
    實略以：被告甲○○係福貫實業有限公司（下稱福貫公司）
    股東，被告丁○○係被告甲○○之夫。緣告訴人丙○○因與
    福貫公司負責人戊○○有生意上往來，常至該公司，而與被
    告2 人相識。詎被告2 人基於詐欺取財之犯意聯絡，於83年
    間在福貫公司以欲開立遠期信用狀為由，明知無兌現支票之
    意思，仍由被告甲○○施用詐術，以簽立支票擔保之方式，
    向丙○○借用新臺幣（下同）120 萬元，丙○○誤信該等支
    票可獲兌現，乃交付被告2 人該筆借款。嗣該等支票屆期未
    獲兌現，被告2 人復再度施詐，由被告甲○○向告訴人以辦
    理註銷退票為由，表示欲取回上開支票，並同時簽發面額各
    為40萬元之本票3 紙予告訴人，及出具由被告甲○○在王雲
    平律師事務所簽立之保管條1 紙（載明保管告訴人交付之款
    項120 萬元，實指該筆借款），佯稱定於83年3 月21日清償
    全部借款，否則願依該保管條所載內容負侵占之責，以此方
    式將上開支票騙回。嗣因被告2 人借期並未還款，告訴人始
    知受騙，核被告2 人所為，均係涉犯刑法第339 條第1 項之
    詐欺取財罪嫌。
貳、實體部分
一、本院裁准交付審判及檢察官上開補充起訴理由，係以告訴人
    指訴被告2 人以空頭支票向伊詐借現金，嗣支票屆期未獲兌
    現，被告2 人復佯稱定當清償款項，而以簽發本票及保管條
    方式換回上開支票，惟終未清償借款等情，業據告訴人提出
    附表所示支票6 紙（下稱系爭6 紙支票）、本票3 紙及保管
    條為據，且被告2 人復不否認確有由被告甲○○簽發系爭6
    紙支票、本票及簽立保管條，及由被告丁○○在該等支票背
    書之事實，參諸證人戊○○於偵查中作證否認曾向被告2 人
    借用上開支票使用，足徵被告2 人辯稱將系爭6 紙支票交由
    戊○○使用之辯並非可採，又衡諸常情，被告2 人於戊○○
    無法使系爭6 張支票兌現時，應已知悉戊○○資力不佳，當
    無可能再同意繼續簽發本票，甚而簽立保管條，以免使自身
    陷於承擔高額債務或遭追訴侵占犯行之不利益，惟被告2 人
    仍同意簽發本票及保管條，復未能提出合理解釋，事後又全
    盤否認借款事實，堪認其等主觀上應有不法所有之意圖，故
    被告2 人涉犯詐欺取財罪，犯罪嫌疑重大為主要論述。
二、訊據被告2 人，於本院審理中，固均坦承於83年間，確有由
    被告甲○○簽發告訴人所稱系爭6 紙支票，並由被告丁○○
    在各支票背面背書，嗣於系爭6 紙支票無法遵期兌現時，被
    告甲○○復簽發告訴人所指面額均為40萬元之本票3 紙及簽
    立保管條之事實，然2 人均堅決否認有何以借款開立信用狀
    為由，簽發空頭支票作為擔保，而向告訴人詐借款項120 萬
    元之犯行，被告甲○○辯稱：伊不曾向告訴人借款120 萬元
    ，系爭6 紙支票係伊申請後，透過被告丁○○而借予案外人
    戊○○使用，該支票跳票後，因戊○○表示要向銀行辦理退
    補票，然持票人要求要發票人簽發本票擔保，始同意交還該
    等支票，加上戊○○承諾會妥善處理該筆款項，伊才同意簽
    發面額各40萬元之本票3 紙予戊○○，至該保管條是於83年
    間某日晚上，由告訴人事先填妥內容後，拿到伊雙城街住處
    叫伊簽名，當時伊曾經聯絡戊○○詢問原委，戊○○表示會
    妥善處理，要伊簽名無妨，伊才簽名其上等語；被告丁○○
    則辯稱：伊與戊○○因生意往來而熟識，當時戊○○因票信
    不佳，無法開立支票，乃向伊商請由當時伊女友即被告甲○○申請支票借其使用，因戊○○當時向伊表示與台塑集團負
    責人有親戚關係，可以幫伊爭取台塑六輕廠之風管工程，伊
    為了討好戊○○以取得該工程，乃委請被告甲○○配合開立
    支票帳戶並取得空白支票，系爭6 紙本票即係應戊○○之要
    求，由伊轉告被告甲○○開立後，伊再在支票上背書而交給
    戊○○使用，至該票用於何處，當時伊並不清楚，之後因為
    支票跳票，戊○○表示要用3 張本票去換回支票，才再透過
    伊請甲○○簽發3 張本票交予戊○○等語。
三、按犯罪事實應以證據認定之，無證據不得認定其犯罪事實；
    又不能證明被告犯罪，應諭知無罪之判決，刑事訴訟法第15
    4 條第2 項、第301 條第1 項，分別定有明文。又按刑事訴
    訟法增訂第258 條之1 聲請交付審判制度，係在制衡檢察官
    之起訴裁量權，即由法院作為外部監督機制，針對檢察官處
    分不起訴，並經上級檢察官駁回再議確定之案件，如告訴人
    有所不服，得聲請法院介入審查，法院則依據偵查結果判定
    案件是否符合起訴門檻，以做成交付審判與否之裁定，是法
    院審查後，如認該案已達刑事訴訟法第251 條第1 項所規定
    「足認被告有犯罪嫌疑」之心證門檻，即應准予交付審判；
    至案件進入審理後，法院係依證據認定事實，進而形成被告
    有罪或無罪之確信，故在證據法則上，倘證據資料尚存有對
    被告有利之懷疑時，如無法依客觀方法排除此項合理之可疑
    時，依「罪疑唯有利於被告」之原則，不得以此項證據資料
    作為有罪判決之依據。亦即，認定被告有罪之事實應憑證據
    ；如未能發現相當之證據，或證據不足以證明，自不能以推
    測或擬制之方法，以為裁判之基礎；且認定事實所憑之證據
    ，其為訴訟上之證明，需達於通常一般人均不致有所懷疑，
    而得確信其為事實之程度者，始得據為有罪之認定；倘其證
    明尚未達到此一程度，而有合理之懷疑存在時，尚難為有罪
    之認定基礎；苟積極證據不足為不利於被告事實之認定時，
    即應為有利於被告之認定，更不必有何有利之證據。（最高
    法院30年上字第816 號、40年台上字第86號、76年台上字第
    4986號判決參照）。
四、本院經審理後，認被告2 人是否涉犯上開告訴人告訴意旨暨
    檢察官補充理由所指詐欺取財犯行，仍存有對被告有利之合
    理懷疑，本院尚無從形成被告2 人有罪之確信，茲敘明如下
    ：
(一)有關本案係何人向告訴人佯稱欲借款開立遠期信用狀乙節，
    告訴人於90年10月23日具狀提出本案告訴時，僅將甲○○1
    人列為被告，告訴狀中並援引其委託王治魯律師90年10月8
    日致被告甲○○催告函之內容，指述係由被告甲○○以需要
    資金開發遠期信用狀，向國外購物為由，向伊表示借款云云
    （見91年度偵字第4429號卷，第11頁至第15頁），嗣於同年
    12月20日警詢中，仍為相同指述（見同上偵卷第7 頁至第8
    頁），核其前開指述均僅指由被告甲○○1 人所為，全未提
    及被告丁○○涉案，然至91年7 月12日接受檢察事務官偵詢
    時，卻改稱係被告2 人共同以開立信用狀為由，向伊借錢云
    云（見同上偵卷第34頁背面），嗣於本院審理中以證人身分
    作證，則又改稱係被告丁○○跟伊說要借錢開信用狀，並要
    被告甲○○開票云云（見本院刑事卷貳，95年4 月3 日審判
    筆錄第17頁），先後指訴出入甚大；又就告訴人將系爭借款
    120 萬元交予被告2 人之地點為何，告訴人於歷次偵訊中均
    指稱係在臺北市○○○路○ 段之福貫公司內云云（見同上偵
    卷第34頁背面、第45頁背面、第72頁背面、第109 頁背面）
    ，然於本院審理中，則改證稱在被告丁○○所開之賓士車上
    （見本院刑事卷貳、95年4 月3 日審判筆錄第20頁），前後
    所述地點顯有不同。告訴人就上開陳述出入，雖辯稱係因案
    發時間久遠，記憶不清所致，然查，究係被告何人佯稱開立
    遠期信用狀為由向告訴人表示借款，攸關實際下手實施詐術
    之行為人之認定，而交款地點則關乎告訴人所指訴其因受騙
    而交付借款進而受有損害之被害結果可信與否之判定，該等
    事項在告訴人所訴被告2 人之犯罪過程中，均非枝微末節之
    事，告訴人如確有親身經歷，當不致發生不復記憶之情事，
    參以告訴人陳稱與被告2 人間僅此1 次借款，衡情亦不致發
    生記憶混淆之情況；況告訴人如確已記憶不清，為免誤導事
    實認定，其自應以「忘記」為由據實陳述，然其捨此不由，
    反指訴歷歷，惟所訴重要情節復有上開前後出入之情事，縱
    或告訴人非出於故意攀誣，然該等陳述瑕疵已足以動搖所為
    指訴之憑信性，而無從採信孰者為真。
(二)又查，告訴人於本院審理中，雖以證人身分證述系爭6 紙支
    票係被告甲○○向伊借款120 萬元時，一次簽發交付等語在
    卷（見同上本院審判筆錄第19頁）。然由系爭6 紙支票正反
    面所載資料觀之（附於本院92年度聲判字第72號卷第66頁至
    第71頁），其中支票號碼並非6 張連號、票載發票日非均為
    相同一日、託收日期亦非相同一日，且系爭6 紙支票面額合
    計為150 萬5 千元，與告訴人所指用以擔保之借款僅120 萬
    元並不相符，況告訴人於本院審理時復證稱借款予被告2 人
    時，並未約定利息或吃紅等語明確（見同上本院審判筆錄第
    19頁）。是告訴人上開指證被告2 人係以一次交付系爭6紙
    支票供作擔保，而向其調借現金120 萬元乙情，與該等支票
    所示上開客觀情狀並不一致，真實與否，仍屬有疑。
(三)再者，系爭6 紙支票中，如附表編號1 至3 所示3 紙支票相
    互連號（下簡稱第1 批支票），合計票面金額為70萬元，票
    載發票日均為83年2 月3 日，託收日期則均為83年1 月26日
    ，且均於83年2 月3 日退票（此有支票背面電腦列印交換日
    期可憑），至如附表編號4 、5 所示2 紙支票相互連號（下
    簡稱第2 批支票），合計票面金額亦為70萬元，票載發票日
    均為83年2 月17日，託收日期為83年2 月4 日，且均於83年
    2 月17日退票。是由第1 批支票與第2 批支票係各自連號，
    且2 批支票合計面額相同（均為70萬元），而第2 批支票復
    係於第1 批支票退票之次日即辦理託收等情觀之，實非單純
    巧合所能解釋，再佐以系爭支票之合計面額確與告訴人所指
    借款120 萬元並不相符，且告訴人至本院言詞辯論終結前，
    均未能合理解釋單純一筆120 萬元之借款，為何採行如系爭
    6 紙支票所示複雜且不符一般常情之方式擔保。從而，被告
    2 人於本院審理時辯稱第2 批支票實係第1 批支票退票後，
    始行簽發用以交換第1 批支票，實際上應僅有1 筆70萬元款
    項，系爭6 紙支票並非告訴人所指用於擔保同1 筆120 萬元
    借款之辯，核與系爭支票所示內容相符，且較能合理解釋何
    以系爭支票合計面額並非告訴人所稱120 萬元，且票載發票
    日期及託收日期均非同一日，而非屬無據，又果真如此，則
    告訴人執系爭6 紙由被告2 人分別簽發、背書之支票欲證明
    被告2 人向其詐借120 萬元之犯行，仍有可疑。
(四)至被告所稱系爭6 紙支票，係交付案外人戊○○使用乙情，
    固非一般用票常情，又被告2 人明知戊○○未使系爭6 紙支
    票屆期兌現，竟又同意由被告甲○○簽發本票3 紙及保管條
    1 紙之作法亦與一般常情有違，然此部分，被告2 人於本院
    審理中乃進一步辯稱係因被告丁○○與案外人即福貫公司實
    際負責人戊○○相互熟識，戊○○因票信不佳，無法使用支
    票，乃透過被告丁○○委請當時其女友即被告甲○○開立支
    票帳戶，並出借所申請之空白支票，因戊○○同時向被告丁○○表示自己與台塑集團負責人有親戚關係，可以幫伊爭取
    台塑六輕廠之風管工程，丁○○為了討好戊○○以爭取該工
    程利益，乃委請被告甲○○開立支票戶頭，並簽發系爭6紙
    支票，復由其背書後，交予戊○○使用，嗣系爭支票跳票，
    因戊○○承諾將妥善處理票款，且有換票需要，渠等乃同意
    再由甲○○簽據本票及保管條等語在卷，並聲請傳喚證人戊○○到院對質詰問。經查，被告丁○○於83年間確曾經常進
    出戊○○經營之福貫公司乙情，為證人即告訴人丙○○於本
    院審理中證述在卷（見同上本院審理筆錄第14頁、第18頁）
    ，復經證人即福貫公司負責人乙○○於本院具結證稱：伊於
    78或79年間籌組福貫公司，該公司原係設在桃園縣平鎮市，
    嗣伊將公司與工廠分離，由戊○○負責將公司部分遷往台北
    市○○○路○ 段55巷18號並由其實際經營等語互核無訛（見
    同上本院審判筆錄第3 頁），而82年8 月間，因福貫公司原
    股東吳秀香退出，戊○○乃任由被告甲○○受讓股權乙情，
    亦據證人乙○○證述無訛（見同上本院審理筆錄第4 頁），
    並有股東同意書原本1 紙存卷可按（附於本院刑事卷貳），
    是上開事證，均堪認被告2 人於82、83年間確與戊○○來往
    關係密切，而查，戊○○於79年8 月3 日業經列為票據拒絕
    往來戶乙節，亦經台灣票據交換所於94年1 月14日，以卷附
    台票總字第0940000224號函覆證實無訛（附於本院刑事卷壹
    ），參以一般承攬大型工程之可能利潤超過百萬之情形並非
    少見，被告2 人為貪圖工程利益，乃同意借票予戊○○使用
    ，亦非全無可能，是揆諸前開各情，被告2 人辯解，既非顯
    不可採，自仍有調查證據釐清之必要，惟證人戊○○除於偵
    查中作證否認曾向被2 人借票使用（見同上偵卷第39頁、第
    40頁）外，於本院屢經傳拘無著，而其於偵查中之證詞，係
    於檢察事務官偵詢所做成之審判外陳述，其中有關自己是否
    曾向被告2 人借票使用此一重要爭點，因涉及系爭支票債務
    是否應由證人戊○○或由被告負責，與證人戊○○間具有高
    度利害關係，證人容有為不實陳述之動機，應詳加檢驗其證
    詞之真實性，然觀乎該次偵詢筆錄，偵詢內容甚為簡陋，就
    上開爭點部分，僅由證人簡略答稱「沒有」，即未就細節部
    分再予探求追問，亦未提示系爭6 紙支票予證人閱覽，更未
    給予被告2 人詰問或與證人對質之機會，參以被告2 人均否
    定該證詞之真實性，本院因認該審判外之陳述並不具備特別
    可信之情狀，而應排除其證據能力，尚不得據為指駁被告2
    人此部分辯解之依據。從而，本案被告2 人是否係如告訴人
    所指持系爭6 紙支票向告訴人詐借現金，抑或如渠等所辯係
    將系爭6 紙支票借予戊○○使用，因未能傳訊關鍵證人戊○○到庭詰問以獲釐清，公訴人及告訴人復未能舉出其他積極
    證據以資佐證，則渠等所指本案被告犯行成立與否，自仍存
    有合理懷疑。
五、綜上，本案告訴人所為指訴既有上開瑕疵，被告2人所辯情
    詞，亦非全無可信，則被告2人是否涉犯詐欺取財之罪，尚
    存有合理可疑，本院憑卷內告訴人之指訴及檢察官之舉證，
    仍僅能形成被告2 人容有犯罪嫌疑之心證，尚無法獲致被告
    2 人有罪之確信，揆諸上開說明，不能證明被告2 人犯罪，
    爰為無罪之諭知。
據上論斷，應依刑事訴訟法第301 條第1 項，判決如主文。
本案經檢察官林宏松到庭執行職務。
中    華    民    國    95    年    5     月    23    日
                  刑事第七庭審判長法  官  趙文卿
                                  法  官  楊得君
                                  法  官  吳祚丞
以上正本證明與原本無異。
如不服本判決，應於判決送達後10日內，向本院提出上訴狀。
                                  書記官  林立原
中    華    民    國    95    年    5     月    25    日
附表
┌──┬─────┬──┬─────┬─────┬────┐
│編號│ 支票號碼 │面額│票載發票日│託收日    │退票日  │
├──┼─────┼──┼─────┼─────┼────┤
│ 1  │PV0000000 │20萬│83.2.3    │83.1.26   │83.2.3  │
├──┼─────┼──┼─────┼─────┼────┤
│ 2  │PV0000000 │20萬│同上      │同上      │同上    │
├──┼─────┼──┼─────┼─────┼────┤
│ 3  │PV0000000 │30萬│同上      │同上      │同上    │
├──┼─────┼──┼─────┼─────┼────┤
│ 4  │PV0000000 │30萬│83.2.17   │83.2.4    │83.2.17 │
├──┼─────┼──┼─────┼─────┼────┤
│ 5  │PV0000000 │40萬│同上      │同上      │同上    │
├──┼─────┼──┼─────┼─────┼────┤
│ 6  │PV0000000 │10萬│93.2.7    │83.2.3    │83.2.7  │
│    │          │5 千│          │          │        │
│    │          │元  │          │          │        │
└──┴─────┴──┴─────┴─────┴────┘


司法院資訊處製作；財團法人民間司法改革基金會備份。
